臺灣高雄地方法院民事判決　　　　　　　　　　　　九十三年度家訴字第一三四號
　　原　　　告　乙○○
　　被　　　告　甲○○
　　訴訟代理人　林朋助律師
右當事人間確認婚姻關係存在事件，經本院於民國九十四年一月五日言詞辯論終結，
判決如左：
    主      文
確認原告與被告間之婚姻關係存在。
訴訟費用由被告負擔。
    事實及理由
一、按訴狀送達後，原告所請求之基礎事實同一者，得將原訴變更他訴，民事訴訟法
    第二百五十五條第一項第二款定有明文，本件原告起訴之初，固訴請判決撤銷原
    告與被告間之離婚（見卷第五頁），惟於民國九十三年九月二十二日本院言詞辯
    論程序進行中，原告變更其訴之聲明為確認原告與被告間之婚姻關係存在（見卷
    第二五頁），核其前後訴之聲明之基礎事實均為：(1)兩造協議離婚係出於通謀虛
    偽意思表示，無效；(2)兩造協議離婚未經二人以上之證人簽名而屬無效；(3)兩造
    離婚後，被告即拒不返家，並在外與他名男子同居，原告始知受騙等情（見卷第
    二六頁），揆諸前揭規定，本件原告所為訴之變更乃於法有據，應予准許，合先
    敘明。
二、次按「確認婚姻成立或不成立」，自字面解釋，雖與「確認婚姻關係存在或不存
    在」尚屬有間，然在實務上，如當事人就兩願離婚是否無效有爭執為原告，而訴
    求確認婚姻關係存在或不存在，亦認屬於民事訴訟法第五百六十八條第一項所謂
    確認婚姻成立或不成立之訴，此細繹台灣最高法院三十三年上字第四八八五號判
    例意旨可以明瞭，以上有最高法院七十三年台上字第三三八九號判決要旨足資參
    照（見卷第四六頁）。本件原告訴請確認原告與被告之關婚姻係存在，亦屬確認
    婚姻成立之訴訟類型，依民事訴訟法第五百六十八條第一項規定，專屬夫妻之住
    所地或夫、妻死亡時住所地之法院管轄，但訴之原因事實發生於夫或妻之居所地
    者，得由各該居所地之法院管轄。本件原告主張被告前往伊位於高雄之居所，以
    經神明指示須先辦理兩願離婚，被告之身體狀況始能好轉，待被告之身體狀況改
    善後兩造再行結婚，原告始前往兩造
    十號二樓之一之所屬之台南縣永康市戶政事務所，辦理協議離婚登記，本件訴之
    原因事實係發生於原告之居所地，台灣高雄地方法院應有管轄權等語（見卷第二
    六頁、第三七頁），被告對本院有管轄權乙節亦不爭執（見卷第一一七頁），本
    院對本件確認婚姻關係存在訴訟應有管轄權，合先敘明。
三、原告起訴主張：兩造於民國九十年十月十日結婚，嗣九十二年間被告以其遭神明
    附身，經常無故起乩，身體屢有不適，經前往廟宇求問，神明告知須先與原告離
    婚，身體狀況始能改善為由，要求先與原告辦理假離婚，待其身體狀況好轉後，
    再重行結婚，原告不疑有他，遂於九十二年十二月四日與被告簽立離婚協議書，
    並辦妥離婚登記。詎被告自九十三年六月一日起即拒絕返回原告住處履行夫妻同
    且兩造簽立離婚協議書時，見證人丙○○並未在場，見證人丙○○亦未曾向原告
    探知原告是否有離婚之真意，是兩造所為協議離婚，亦因未經兩人以上證人簽名
    見證，而屬無效等語。並聲明如判決主文所示。
四、被告則以：被告未曾以神明之說為藉口，與原告辦理假離婚，況原告為新世代之
    年青人，又受有高等教育，豈有可能聽信神鬼之說，即同意辦理假離婚。兩造實
    因原告婚後並無穩定工作，又使用被告之信用卡及現金卡支借金錢，共欠款新台
    幣（下同）八十一萬九千三百十五元，原告復以創業為名，向被告父親借款二十
    萬元，再以被告母親徐滿妹之名義貸款購買二千西西之自小客車一部後，分期付
    款卻僅繳納三期，即將車輛典當，致被告父母不得不出面還清上開債務，兩造情
    感因而破裂，何來離婚之通謀虛偽意思表示。再者，離婚協議書上之證人丙○○
    於簽名時，即已確認兩造有離婚之意願，兩造所為協議離婚已與法定要件相符等
    語置辯。並聲明：原告之訴駁回。
五、原告主張被告藉口神明指示，須先與原告辦理離婚，被告之身體狀況始能好轉，
    待其身狀況好轉後，兩造再重新結婚，兩造始出於通謀虛偽意思表示協議離婚乙
    節，雖經證人即原告父親徐銀泉到庭證稱：「九十二年間被告有跟原告說要離婚
    ，理由是原告賺錢不夠她花用，所以要與原告離婚。被告在宜蘭說她身體不適，
    我要她回家來，我也為此四處問濟公、佛祖神明，之後被告的身體有好轉一陣子
    ，但是被告說她還是沒有痊癒，她要回娘家休養，被告回娘家之後，她的父親打
    電話給我說，他問神明，神明指示被告要有二次婚姻，她的身體才會痊癒，請求
    原告同意先予被告假離婚，等身體好轉之後再辦理結婚。‧‧‧」等語（見卷第
    二七頁），惟被告否認之，證人徐銀泉先證稱兩造係因金錢問題而離婚，嗣又改
    稱係被告之父親致電伊，告知神明指示要有二次婚姻，被告之身體才會痊癒云云
    ，其就兩造離婚原因何在所為證言，已有不符，況證人即被告之父親林曜沐雖證
    述被告係以信用卡卡債壓力太大及身體不好為由要求離婚，然林曜沐亦證稱伊以
    電話與原告通話之內容僅提及約定何時要辦理離婚等語（見卷第八九至九十頁）
    ，證人林曜沐並未提及被告以神明之說要求與原告離婚等語，證人徐銀泉所述與
    證人林曜沐之前開證詞並不相合，僅憑證人徐銀泉之證詞，尚難作為對原告有利
    之認定。證人曾萍雖證稱被告曾在其面前起乩，好像要昏過去一樣云云，然而證
    人曾萍亦坦承未曾親耳聽聞被告與原告談論離婚一事，僅曾聽原告說被告問神，
    神明指示要離婚一次之後再結婚，被告的身體才會好等語（見卷第八八頁），可
    見證人曾萍所知均係自原告而來之傳聞證據，不得憑此即為對被告不利之判斷，
    依民事訴訟法第二百七十七條規定，當事人主張有利於己之事實者，就其事實有
    舉證之責任，本件原告復未能提出其他積極證據以實其說，原告之前揭主張因欠
    缺證據證明，而不足採。
六、按兩願離婚，應以書面為之，有二人以上證人之簽名，並應向戶政機關為離婚之
    登記，民法第一千零五十條定有明文。次按民法第一千零五十條所謂二人以上證
    人之簽名，固不限於作成離婚證書時為之，亦不限於協議離婚時在場之人，始為
    證人，然究難謂非親見或親聞雙方當事人確有離婚真意之人，亦得為證人，有最
    高法院六十八年台上字第三七九二號判例要旨足資參照。亦即民法第一千零五十
    二條所謂之證人，須對於離婚之協議在場聞見，或知悉當事人間有離婚之協議，
    始足當之，如配偶之一方持協議離婚書向證人請求簽名時，他方尚未表示同意離
    婚，證人自不知他方之意思，即不能證明雙方已有離婚之協議，是證人縱已簽名
    ，仍不能謂已備法定要件而生離婚之效力。本件原告主張兩造簽立離婚協議書時
    ，見證人丙○○並未在場，丙○○並未親自見聞原告有離婚之真意乙節，被告否
    認之，並以見證人丙○○雖未於兩造簽立離婚協議書時到場，然而丙○○於兩造
    辦理協議離婚之前一日，親聞被告以電話與原告討論離婚事宜，並約定辦理離婚
    登記之時間、地點，已能確知兩造確有離婚之真意等語置辯（見卷第一一０頁）
    。經查，證人即被告之阿姨丙○○到庭證稱：「（提示卷第二九至三十頁離婚協
    議書）這是我簽的沒錯，我是在宜蘭我姐夫的家，即宜蘭縣三星鄉○○街二六號
    簽的。我當天正好過去要找姐夫聊天，我到達之後有被告、我姐夫（即證人林曜
    沐）在場，當時被告父親（即證人林曜沐）和原告在講電話，我沒有和原告講電
    話，是被告的父親跟我講，雙方已談妥要離婚，我簽離婚協議書時，被告已經簽
    好名字，原告尚未簽名，‧‧‧我是事後聽被告父親說原告在十二月四日簽名‧
    ‧‧」等語（見卷第五一頁），證人林曜沐則證稱：「‧‧‧離婚協議書是在台
    南戶政事務所簽的，我們從宜蘭下去，丙○○沒有到場，‧‧‧她是事前一天簽
    名的，是被告叫她在證人欄上簽名的。她有無與原告談話，我已經忘記了。‧‧
    ‧被告跟丙○○說兩造要離婚，電話是被告打的，由我先和原告講電話，之後我
    再將電話拿給被告講，‧‧‧」等語，由上開證人證詞可知，證人丙○○於上開
    離婚協議書簽名時，原告尚未簽名，丙○○自不知原告有無同意離婚，丙○○亦
    未曾親向原告確認有無離婚之意，僅係依被告之片面陳述，即於離婚協議書上簽
    名，自難認丙○○已知悉當事人間確有離婚之協議，被告所辯非屬可採。
    本件縱丙○○已於離婚協議書上簽名、蓋章（見卷第三十頁），揆諸前揭說明，
    兩造所為離婚協議並不具備兩願離婚之法定形式要件，依民法第七十三條規定，
    自屬無效，兩造所為協議離婚既屬無效，則兩造之婚姻關係仍屬存在，從而，原
    告訴請確認兩造婚姻關係存在，為有理由，應予准許。
七、據上論結，本件原告之訴為有理由，依民事訴訟法七十八條，判決如主文。
中　　　華　　　民　　　國　　九十四　　年　　　一　　　月　　 十九 　　日
                              臺灣高雄地方法院家事法庭
                                          法　　　官　賴文姍
右為正本，係照原本作成。
如不服本判決，應於送達後廿日內，向本院提出上訴狀並表明上訴理由，如於本送達
前提起上訴者，應於判決送達後十日內補提上訴理由書（須附繕本）。
中　　　華　　　民　　　國　　九十四　　年　　　一　　　月　　 十九 　　日
                                          法院書記官　黃國忠
